臺灣士林地方法院民事判決　九十年度訴字第一二七三號
　　原　　　告　台北市北投區農會
　　法定代理人　甲○○
　　被　　　告　乙○○
右當事人間請求清償借款事件，本院判決如左：
　　主　　　文
被告應給付原告新台幣伍佰萬元及自民國八十九年九月十六日起至清償日止，按週年
利率百分之八‧八計算之利息，暨自民國八十九年十二月一日起至清償日止，其逾期
在六個月內者，按前開利率百分之十，超過六個月者，按前開利率百分之二十加計違
約金。
訴訟費用由被告負擔。
本判決於原告以新台幣壹佰陸拾柒萬元供擔保後，得假執行。
　　事　　　實
甲、原告方面：
一、聲明：
　(一)被告應給付原告新台幣（下同）五百萬元整，及自民國八十九年九月十六日起至
　　清償日止，按約定利率年息百分之八‧八計算之利息；另自八十九年十二月一日
　　起至清償日止，其逾期在六個月內者，按前開利率百分之十，超過六個月者，按
　　前開利率百分之二十加計違約金。
　(二)原告願供擔保，請准宣告假執行。
二、陳述：
　(一)按被告於八十五年十一月十五日向原告借款五百萬元整，雙方約定借款期限自八
　　十五年十一月十五日起，至九十年十一月十五日止，利息依週年利率百分之八‧
　　八計算，另約定借款期限內未按期付息或到期未履行債務時，自逾期之日起加放
　　款利率百分之十，逾期六個月以上者，其超過六個月部分加放款利率百分之二十
　　計付違約金，並喪失期限利益而應立即清償借款。詎被告自八十九年九月十五日
　　起即未依約繳息或清償，屢原告經催討亦未獲清償，爰依兩造間消費借貸法律關
　　係提起本訴。
　(二)對被告抗辯所為之陳述：
　1.按各金融機構基於營業策略之考量及因應金融市場之變化而要求積極爭取存、放
　　款或金融衍生商品業務，此為營運上所必然，各金融機構皆是如此，原告亦不例
　　外，為因應業務需要，鼓勵員工爭取放款業務誠屬自然；且各項存、放款仍須依
　　照相關法令辦理，豈可能有被告所言「人頭戶」之情形。
　2.被告辯稱其本身無借貸意思，該借貸契約亦屬無效，實屬無據：
　　被告身為法務專業人員，對於「借款人」於法律上之權利、義務豈會不知；且依
　　被告主張，其為借款人係在實際借款人辦理戶籍遷移及加入會員手續前，惟系爭
　　借款係於八十五年十一月間借貸，迄今已逾五年，如其主張屬實，何以五年間未
　　辦妥實際借款人戶籍遷移及加入會員手續？可證被告之抗辯顯屬不實。至被告何
　　以擔任借款人向原告借貨款項，係屬個人動機問題，與本件借貸契約之成立與否
　　無關！3.被告自承當年原告確已將款項撥入被告帳戶，惟其竟主張撥付後該款項
　　已轉匯入訴外人高淑芬、高瑞典之前貸行庫，並據此而謂未交付，實屬荒謬。訴
　　外人高淑芬為被告之女友，該款項既已撥入被告之帳戶，即符合民法第四百七十
　　五條所規定之交付，至該款項撥入被告之帳戶後，被告如何支用實與本件無涉；
　　且依被告所提出之申請書，亦明確承認其係借款人無誤。
　4.被告答辯所謂之家族貸款案，原告至今仍在訴訟中，並無被告所稱之和解情事，
　　被告所言顯屬無據。又被告為基層金融機構之員工，依法應有職務上保密之義務
　　，被告擅自影印使用顯於法不合，其所提資料更與本件無涉，毫不足採。
　(三)綜上所述，被告確向原告借款，且未依約繳息、清償，爰請求判決如訴之聲明。
三、提出證據：
　(一)借據（影本）一件。
　(二)約定書（影本）一件。
　(三)本院九十年度促字第二○九九三號支付命令（影本）一件。
　(四)借款申請書（影本）一件。
　(五)臺北市北投區農會轉帳支出傳票（影本）一件。
　(六)臺北市北投區農會八十八年度第六次人事評議會紀錄暨員工評議通知書、九十年
　　五月份職員會議紀錄、簽到冊（影本）一件。
　(七)被告近五年考核成績清冊（影本）一件。
　(八)臺灣基隆地方法院九十年度促字第一四六五號支付命令暨確定證明書（影本）一
　　件。
　(九)臺灣板橋地方法院民事庭通知書（影本）一件。
　(十)台北市農會九十年五月七日北市農轉字第○四三二號函（影本）一件。
　(十一)臺北市政府建設局九十年五月三日北市建三字第九○二二一四六二○○號函（影
　　本）一件。
　(十二)行政院農業委員會九十年四月二十七日（九○）農輔字第九○○一一六三一二號
　函（影本）一件。
乙、被告方面：
一、聲明：原告之訴駁回。
二、陳述：
　(一)按原告原之所以對被告提起本件訴訟，主要係以被告曾於八十五年間，在不動產
　　抵押人高淑芬及高瑞典之貸款案件擔當借款人，因抵押人逾期未繳息，故須負清
　　償借款之責。惟被告之所以為該借貸案件之借款人，實因當年被告剛至原告處服
　　務時，原告強制要求每位員工必需招募依其薪資點數五萬倍計算之放款，被告不
　　得已向朋友要求轉貸而來。由於農會要求戶籍非在該農會所屬區域或未加入農會
　　會員者，不得向該農會貸款，為求變通，對於不符借款資格而欲貸款者，通常會
　　要求借款人尋找符合資格之第三人先作為借款人，俟其日後符合借款資格再直接
　　變更為借款人，原告亦不例外；此種暫充借款人之第三人即俗稱之「人頭」，為
　　基層金融機構存在已久之問題，而農會本身之選聘任人員乃最常見之人頭，因其
　　不僅資格符合，且常因業績或人情壓力而不得不為，被告即屬之。因農會明知人
　　頭戶無借款之意思及事實，故農會通常僅會就實際借款人為請求，此由原告曾與
　　系爭借貸之實際借款人高淑芬、高瑞典達成和解明顯可證；今原告提起本件訴訟
　　，實因被告未能配合原告總幹事之喜惡行事，原告總幹事為達排除異己，解聘被
　　告之目的所為，被告實際並未向原告有任何借貸行為。
　(二)被告在原告明知及同意下，為前述之人頭而暫充借款人，顯無借貸之意思，依民
　　法第一百五十三條規定，當事人之意思表示不合致，系爭借貸契約當不成立；縱
　　認被告有形式上之借貸行為，惟無論依民法第八十六條但書或同法第八十七條之
　　規定，被告之意思表示亦屬無效。又消費借貸依民法第四百七十五條規定，係屬
　　要物契約，需金錢或其他代替物之交付始生效力；原告雖將該款項撥入被告帳戶
　　，惟隨即轉匯入實際借款人高淑芬及高瑞典之前貸行庫，被告對該款項並無實際
　　控制之事實，即不得謂已為交付，當不符合借貸之要件，則兩造間即無借貸關係
　　存在，原告僅因系爭借貸之實際借款人為被告之朋友，且尚未辦理更名手續，即
　　認兩造間具有借貸關係，顯屬無據。
　(三)兩造間事實上並無借貸關係存在，被告對此借貸行為之真意僅係將貸款「資格」
　　暫借他人使用，本身並無借貸之意思，此由系爭借貸之款項均撥入實際借款人之
　　帳戶及系爭借貸均由實際借款人還款可證，況斯時原告每月薪資不足三萬五千元
　　，名下無任何產業，又如何繳付每月近肆萬元之貸款利息；另由系爭借貸之擔保
　　品非被告所有，且已在他銀行貸款，而轉貸金額僅足以清償原貸款，被告貸款並
　　無實益，亦可知本件借貸之實際借款人非被告而係另有其人。
　(四)綜上所述，原告明知被告非系爭借貸之實際借款人，卻為特定目的而無端起訴，
　　不但違反民法第一百四十八條規定之誠實及信用原則，更非權利保障所當為，爰
　　請求判決駁回原告之訴。
三、提出證據：
　(一)臺北市北投區農會轉帳支出傳票、員工評議通知書（影本）一件。
　(二)臺北市北投區農會存摺類存款憑條（影本）四件。
　(三)申請書（影本）三件。
　(四)協議書（影本）一件。
　(五)法律意見書（影本）一件。
　(六)臺北市政府建設局九十年十二月二十八日北市建三字第九○二六二六五三○○號
　　函（影本）一件。
　(七)聲請訊問證人丙○○。
　　理　　　由
一、原告起訴主張：被告於八十五年十一月十五日，邀同訴外人高淑芳、高瑞典為連
　　帶保證人，與原告訂立消費借貸契約，向原告借款五百萬元，雙方約定借款期限
　　自八十五年十一月十五日起至九十年十一月十五日止，利息依週年利率百分之八
　　點八計算，另約定借款期限內未按期付息或到期未履行債務時，自逾期之日起加
　　放款利率百分之十，逾期六個月以上者，其超過六個月部分加放款利率百分之二
　　十計付違約金，並喪失期限利益而應立即清償借款。詎被告自八十九年九月十五
　　日起即未向原告繳交本息，依約已喪失期限利益，為此依消費借貸契約之法律關
　　係，請求被告給付原告五百萬元整，及自八十九年九月十六日起至清償日止，按
　　約定利率年息百分之八‧八計算之利息；另自八十九年十二月一日起至清償日止
　　，其逾期在六個月內者，按前開利率百分之十，超過六個月者，按前開利率百分
　　之二十加計違約金。被告則以：被告之所以為系爭借貸案件之借款人，實因當年
　　被告剛至原告處服務時，原告強制要求每位員工必需招募依其薪資點數五萬倍計
　　算之放款，被告不得已向朋友要求轉貸而來。由於農會要求戶籍非在該農會所屬
　　區域或未加入農會會員者，不得向該農會貸款，為求變通，對於不符借款資格而
　　欲貸款者，通常會要求借款人尋找符合資格之第三人先作為借款人，俟其日後符
　　合借款資格再直接變更為借款人，原告亦不例外，被告在原告明知及同意下，為
　　前述之人頭而暫充借款人，顯無借貸之意思，依民法第一百五十三條規定，當事
　　人之意思表示不合致，系爭借貸契約當不成立；縱認被告有形式上之借貸行為，
　　惟無論依民法第八十六條但書或同法第八十七條之規定，被告之意思表示亦屬無
　　效。又消費借貸依民法第四百七十五條規定，係屬要物契約，需金錢或其他代替
　　物之交付始生效力，原告雖將該款項撥入被告帳戶，惟隨即轉匯入實際借款人高
　　淑芬及高瑞典之前貸行庫，被告對該款項並無實際控制之事實，即不得謂已為交
　　付，當不符合借貸之要件，則兩造間即無借貸關係存在，原告僅因系爭借貸之實
　　際借款人為被告之朋友，且尚未辦理更名手續，即認兩造間具有借貸關係，顯屬
　　無據。原告明知被告非系爭借貸之實際借款人，卻為特定目的而無端起訴，不但
　　違反民法第一百四十八條規定之誠實及信用原則，更非權利保障所當為等語為辯
　　。
二、原告主張兩造間定有右揭消費借貸契約，系爭借款五百萬元已於八十五年十一月
　　十五日轉入被告帳戶，被告自八十九年九月十五日起即未向原告繳交本息，依約
　　已喪失期限利益等情，業據提出與所述相符之借據、約定書、借款申請書、轉帳
　　支出傳票等件為證，被告對前開書證之真正及轉帳、未依約繳交本息等事實均不
　　爭執，自堪信為真實。至被告雖另以：(一)兩造間消費借貸意思表示不合致，契約
　　不成立；(二)兩造間之消費借貸契約係單獨虛偽意思表示而為他方所明知或通謀虛
　　偽意思表示；(三)消費借貸契約不符民法要物性之規定；(四)原告行使權利違反民法
　　第一百四十八條規定之誠實及信用原則等情置辯，惟查：
　(一)按當事人互相表示意思一致者，無論其為明示或默示，契約即為成立，民法第一
　　百五十三條第一項定有明文。本件依原告所提、被告不爭執其真正之借據、約定
　　書、借款申請書等件，就系爭契約兩造之權利、義務關係均已明白約定，並經兩
　　造表明同意約款後簽名確認，是兩造行諸於外部之表示行為，即借款契約之要約
　　、承諾兩對立之意思實屬一致，除另有意思表示主觀要件欠缺之情形外，契約應
　　已成立。
　(二)次按當事人主張有利於己之事實者，就其事實有舉證之責任，民事訴訟法第二百
　　七十七條第一項前段定有明文。又構成私法關係之法律事實，有常態事實與變態
　　事實之分，主張變態事實者，依舉證責任分配法則，應就其事實負舉證責任，是
　　主張表意人與相對人通謀而為虛偽意思表示者，即應就通謀虛偽意思表示之事實
　　負舉證之責（最高法院亦著有四十八年台上字第二九號判例、八十四年台上字第
　　一七二七號判決意旨參照）。準此，被告既主張其所為意思表示係屬心中保留（
　　民法第八十六條）或與原告通謀虛偽意思表示（民法第八十七條第一項）等事實
　　既為原告所否認，自應就原告明知其心中保留或雙方係通謀虛偽意思表示之事實
　　負舉證之責。經查：
　1.證人即任職原告農會之信用部主任蘇素梅證稱：「：：我們一年要招募多少的放
　　款、借款，我每年也需要這樣的業績，就像非會員借款需要經過理事會審查通過
　　會員資格，才能借款，如因時間有差距，要以我們員工的名義來借款的話，也是
　　需要經過員工知道，經過員工本身的同意，讓員工瞭解這樣借貸的主從關係，表
　　明願與借貸人負同一的責任才行：：」等語（本院九十年十二月十三日言詞辯論
　　筆錄）。
　2.證人即任職原告農會之催收人員丙○○證稱：「農會貸款有會員資格的限制，戶
　　籍設在北投的人才可以貸款，如果非會員想要貸款，則需要一個會員作保證人，
　　但實際的運作是以會員為借款人、非會員當保證人。錢就撥到借款人的戶頭」「
　　徵信的對象是借款人及保證人，如果無法還款則同時對會員及非會員追討」「錢
　　是撥到名義上的借款人，至於借款人如何轉這筆錢我們就不知道了」「我本身也
　　曾經做過借款人。如果還不出錢，名義上的借款人是要負責的，農會不會跟我們
　　說不向我們催討。所以會願意當名義上的借款人，是因為好朋友或親戚或擔保物
　　的價值夠才作，我們知道追討的風險」等語（本院九十一年七月三十一日言詞辯
　　筆錄）。
　3.被告自承除系爭消費借貸契約外，兩造間並未就「人頭」之權利義務關係另外約
　　定，「實際借款人」高淑芬、高瑞典是其友人，當初亦是被告自行去找的客戶，
　　該二人並未另與原告定約。
　4.按「稱消費借貸者，謂當事人一方移轉金錢或其他代替物之所有權於他方，而約
　　定他方以種類、品質、數量相同之物返還之契約」，民法第四百七十四條第一項
　　定有明文，是消費借貸貸與人一方之義務在於「移轉金錢或其他代替物之所有權
　　於他方」，借貸人一方之義務則在於「以種類、品質、數量相同之物返還」，基
　　上所述，本件原告即貸與人已將系爭借款五百萬元轉入被告帳戶而移轉所有權，
　　而依上揭證人蘇素梅、丙○○之證述，原告表明此等借款會向名義上的借款人催
　　討，被告亦自承兩造未另就「人頭」之權利義務關係另外約定，且未由「實際借
　　款人」高淑芬、高瑞典另與原告訂立消費借貸契約，是：(1)系爭借款所有權係由
　　原告移轉與被告（被告辯稱「未交付」乙節詳後論述）而非直接移轉與高淑芬、
　　高瑞典；(2)兩造約定被告就系爭借款應負返還義務，原告並非明知被告無還款之
　　意思而仍將借款撥付，且兩造亦無被告免負還款義務之意思合致，則兩造間就消
　　費借貸契約權利義務關係之約定，與法律規定並無不符，其行諸於外之意思表示
　　係消費借貸關係，真意亦係消費借貸關係之法律效果，核與被告所辯民法第八十
　　六條但書規定之心中保留，或同法第八十七條第一項之通謀虛偽意思表示規定顯
　　屬有別。被告未能舉證證明兩造間有心中保留或通謀虛偽意思表示之事實，其主
　　張自難認為可採。
　(三)又按民法關於消費借貸契約所規定之交付，並不限於親手授受，若借用人與貸與
　　人另有合意，由貸與人將借款存入借用人之活期存款戶，並已存入時，應發生交
　　付之效力（最高法院八十七年度台上字第九三九號判決意旨參照），本件系爭借
　　款五百萬元已於八十五年十一月十五日以轉帳方式存入被告活期儲蓄存款帳戶，
　　揆諸前揭說明，自已符合消費借貸契約金錢交付之生效要件。又系爭借款既已撥
　　付被告帳戶，被告即得本於其與金融機構間之消費寄託關係有自行處分帳戶內存
　　款，非原告或其他第三人所得任為處分。又系爭借款存入帳戶後隨即匯入高淑芬
　　、高瑞典之貸款行庫乙節，依被告所述，係事先將印章交與放款人員處理轉帳事
　　宜（本院九十一年七月八日言詞辯論筆錄），則究其性質，實屬消費借貸契約成
　　立生效後，被告本於己意，授權他人以本人名義所為處分行為，且若無被告之授
　　權，放款人員亦無從擅將被告帳戶內存款轉出，是被告所稱並無實際控制云云，
　　尚屬無據。
　(四)再被告確自八十九年九月十五日起即未向原告繳交本息，依約喪失期限利益，兩
　　造之間縱有協商、洽談和解事宜，然既未就和解必要之點意思合致，自無足拘束
　　原告，原告依法進行催討、起訴，乃合法行使權利之行為，被告辯稱其與原告總
　　幹事間因市議員貸款案所生糾葛，本件係因總幹事濫用權利而起訴，違反民法第
　　一百四十八條規定之誠實信用原則云云，亦無可採。
　(五)綜上，被告之抗辦均難採認，兩造間消費借貸契約關係確已成立生效，亦無何意
　　思表示瑕疵之情形應可認定。
三、按消費借貸之借用人應於約定期限內，返還與所借用物種類、品質、數量相同之
　　物，民法第四百七十八條前段定有明文。本件兩造間確有消費借貸契約關係，且
　　因被告逾期未給付已喪失期限利益等情既如前述，從而，原告本於消費借貸法律
　　關係，請求被告給付原告五百萬元，及自民國八十九年九月十六日起至清償日止
　　，按約定利率年息百分之八‧八計算之利息，另自八十九年十二月一日起至清償
　　日止，其逾期在六個月內者，按前開利率百分之十，超過六個月者，按前開利率
　　百分之二十加計違約金，為有理由，應予准許。
四、原告陳明願供擔保，聲請宣告假執行，經核其勝訴部份，並無不合，爰酌定相當
　　之擔保金額宣告之。
五、因本件事證已臻明確，兩造其餘主張陳述及所提之證據，經審酌與本院前揭判斷
　　不生影響，均無庸再予論述，附此敘明。
據上論結，本件原告之訴為有理由，依民事訴訟法第七十八條、第三百九十條第二項
判決如主文。
中　　　華　　　民　　　國　　九十一　　年　　　八　　　月　　 十六　　 日
　　　　　　　　　　　　　　　　　　　　臺灣士林地方法院民事第三庭
~B法　　　官　王本源
右為正本係照原本作成。
如對本判決上訴須於判決送達後廿日內向本院提出上訴狀。
中　　　華　　　民　　　國　　九十一　　年　　　八　　　月　　 二十　　 日
~B法院書記官　翁禎謙
